臺北高等行政法院判決　　　　　　　　　　　　　　　九十年度訴字第二六六一號
　　　　　　　　　　　　　　　.
　　原　　　告　甲○○
　　　　　　　　乙○○
　　被　　　告　宜蘭縣政府
　　代　表　人　丙○○縣長）.
　　訴訟代理人　丁○○
　　　　　　　　戊○○
右當事人間因區域計畫法事件，原告不服內政部中華民國九十年一月三十日台（九十
）內訴字第八九○七○○八號訴願決定，提起行政訴訟。本院判決如左：
　　主  文
原告之訴駁回。
訴訟費用由原告負擔。
　　事  實
壹、事實概要：
    緣坐落宜蘭縣壯圍鄉○○段一七地號土地（以下稱系爭土地）為原告所有，屬非
    都市一般農業區農牧用地，依法應供農牧生產及其設施使用，經被告於民國八十
    九年七月二十日會同相關單位前往實地勘查結果，原告未經申請許可擅自於上開
    土地填置建築廢棄土（含鋼筋、水泥塊、磚塊），變更地形地貌，乃認定原告變
    更農牧用地使用，違反區域計畫法第十五條第一項編定使用管制規定，爰依同法
    第二十一條規定，以八十九年八月三日八九府地三字第○八二六四七號處分書，
    處以罰鍰新台幣（以下同）六萬元並應依指定改正事項及規定限期完成改正（改
    正事項及期限詳如處分書所載）。原告不服，提起訴願，遭內政部駁回，遂向本
    院提起行政訴訟。
貳、兩造聲明：
　一原告聲明求為判決：訴願決定、原處分均撤銷。
　二被告聲明求為判決：駁回原告之訴。
參、兩造之爭點：
    原告於系爭土地堆置廢棄土的行為是否需經容許方得為之？
一原告主張之理由：
(一)按建築廢棄物與建築廢棄土互不相同，建築廢棄物係真正之廢棄物，無絲毫利用價
  值，而建築廢棄土雖被冠上廢棄二字，惟其實際上並非廢棄物而係自建築基地挖出
  之土方，得直接或經過篩揀後作為建材或填平漥地之用。本件原告用以填平系爭土
  地者係建築廢棄土，並非建築廢棄物，此有被告裁處違反區域計畫法案件處分書上
  之記載可稽，故內政部訴願決定稱原告在系爭土地上堆置建築廢棄物云云顯有錯誤
  。
(二)次按非都市特定農業區或一般農業區內低漥之農牧用地，填置廢棄土後，將其整平
  作農作使用，並無需申辦容許使用（前台灣省政府農林廳八十二年六月二十三日八
  二農經字第四八二八四號函參照）。經查：
１、茲上開函釋既容許以廢棄土填平低窪之農牧用地，而建築廢棄土亦為廢棄土之一
    種，且係普遍被用為整地之材料。故本件原告因系爭土地過於低漥，而僱工以建
    築廢棄土填平之，應無不許之理。又原告填平系爭土地後即一直以之作農作使用
    ，迄目前系爭土地上仍種有地瓜及多種蔬菜。故原告所為與上開函釋並未抵觸，
    殊無違反區域計畫法之任何規定。
２、按建築廢棄土難免挾雜少量之建築廢棄物，惟只要經過篩揀、運棄所挾雜之建築
    廢棄物，即能作為填平漥地之廢棄土。又在使用建築廢棄土填平低窪農牧用地而
    為耕作之過程，須經歷(1)將建築廢棄土運至農牧用地上堆置、(2)篩揀土石以外之
    物並運棄、(3)整平土地、(4)種植作物等步驟，故在合理時間內完成上述各項措置
    ，並一直維持種植作物之狀態，即可確認係單純便用建築廢棄土填平低漥農牧用
    地而為耕作，並未違反區域計畫法，殊不能因行為人甫完成(1)將建築廢棄土運至
    農牧用地上堆置之措置時，發現建築廢棄土上挾雜少數建築廢棄物，且尚未耕作
    ，即無視於行為人緊接著仍繼績為、(2)篩揀土石以外之物並運棄、(3)整平土地、
    (4)種植作物等事實，而遽謂行為人在農牧用地上堆置建築廢棄物，變更地形地貌
    ，違反編定使用管制規定。本件原告基於填平原本低窪之系爭土地俾為耕作之目
    的，甫將建築廢棄土運抵系爭土地耕作，在進行篩揀、運棄土石以外之物之際，
    詎被告僅因發現系爭土地上所堆置之建築廢棄土內挾少數建築廢棄物，且尚未耕
    作，即無視於原告正在進行篩揀、運棄土石以外之物、整平土地及種植作物等計
    畫，更未審酌數日後原告確已篩揀、運棄土石以外之物，整平土地並種植作物，
    且始終有栽種花生與地瓜等農作物之事實等情，遽認原告在系爭土地上堆置建築
    廢棄土，變更地形地貌，違反編定管制規定，而處原告六萬元罰鍰並限期改正，
    原告殊難平服。
３、又八十九年七月二十日經原告簽認之現場會勘紀錄所載：非屬耕作土地所需之建
    築物（鋼筋、水泥、磚塊）等需清除，以利日後種植等語，實係被告人員到場會
    勘時，發現建築廢棄土內挾雜少量建築廢棄物，原告當場解釋其正在進行篩揀、
    運棄土石以外之物之工作，大約二至三天左右即可完成，被告人員表示暫按現狀
    記錄，俟數日後再來會勘時如已改善即不追究，因此原告始簽認之。詎事後原告
    篩揀運棄土石之物，整平土地並種植作物後，被告人員非但未再來會勘，反而以
    之作為原告違反區域計畫之證據，故被告僅截取不利原告之片斷而未審酌全案情
    節之處分，實難令原告接受。
(三)又按土地所有人，因鄰地所有人在其疆界或近旁，營造或修繕建築物有使用其土地
  之必要，應許鄰地所有人使用其土地，（民法第七百九十二條前段規定參照）。本
  件被告人員會勘系爭土地時，值毗鄰土地正在興建豪華農舍，並因工程施作上之必
  要，將建築廢棄物置放在系爭土地與鄰地之疆界上，故系爭土地上當時所留置之建
  築廢棄物部分屬原告依法必需容許鄰地所有人堆置者。
二被告主張之理由：
(一)系爭土地使用分區編定為一般農業區農牧用地，依區域計畫法施行細則第十五條規
  定僅供農牧生產及其設施使用，被告以原告未經申請許可，擅自在系爭土地填置建
  築廢棄土石（含鋼筋、水泥塊、磚塊）變更地形地貌，違規使用該土地，依區域計
  畫法第十五條第一項、第二十一條第一項、非都市土地使用管制規則第六條及非都
  市土地容許使用執行要點第四點規定，處以罰鍰新台幣六萬元，並限於同年八月三
  十日以前將所填置之建築廢棄物清除完竣，並恢復原狀供農牧使用，依法並無違誤
  。
(二)至原告訴稱其土地前因過於低漥，不利耕作，乃雇工填土整平，供農業使用，並提
  農林廳函釋：過於低漥之農地，在不違背農業使用前提下，為增加土壤地力，填置
  土壤，無須辦理容許使用等語。查使用各種使用地，屬容許使用範圍，且未涉及建
  築行為或變更地形地貌者，除法令另有規定外，得免辦理容許使用手續。為內政部
  九十年五月二十八日台（九十）內中地字第九○八二八一八號令修正發布「非都市
  土地容許使用執行要點」第四點所明定。原告填置建築廢棄土石，已變更地形地貌
  ，依上開規定，自應申請容許，且所填為建築廢棄土石，其中仍有鋼筋、水泥塊、
  磚塊等等之物，並無增加土壤地力之效。另原告又稱，被告會勘系爭土地時，值毗
  鄰土地正在興建農舍，並因工程施作上之必要，將建築廢棄物置放在系爭土地與鄰
  地之疆界上，故系爭土地上當時所留置之建築廢棄物部分屬原告依法必須容許鄰地
  所有人堆置者等語，但查本府至現場勘查時，鄰地之農舍已近完成，並無原告所稱
  之該農舍所留部分建築廢棄物，有會勘當時所拍之照片可供佐證，原告所言，全係
  卸責之詞，不足採信。
　　理  由
一、按區域計畫公告實施後，不屬第十一條之非都市土地，應由有關直轄市或縣（市
    ）政府，按照非都市土地分區使用計畫，製定非都市土地使用分區圖，並編定各
    種使用地，報經上級主管機關核備後，實施管制。變更之程序亦同。其管制規則
    ，由中央主管機關定之。違反第十五條第一項之管制使用土地者，由該管直轄市
    、縣 (市）政府處新台幣六萬元以上三十萬元以下罰鍰，並得限期令其變更使用
    、停止使用或拆除其地上物恢復原狀。為區域計畫法第十五條第一項、第二十一
    條第一項所明定。
二、本件系爭土地為原告所有，屬非都市一般農業區農牧用地，依法應供農牧生產及
    其設施使用，經被告於民國八十九年七月二十日會同相關單位前往實地勘查結果
    ，原告未經申請許可擅自於上開土地填置建築廢棄土（含鋼筋、水泥塊、磚塊）
    ，變更地形地貌，乃認定原告變更農牧用地使用，違反區域計畫法第十五條第一
    項編定使用管制規定，爰依同法第二十一條規定處以罰鍰新台幣（以下同）六萬
    元並應依指定改正事項及規定限期完成改正（改正事項及期限詳如處分書所載）
    。有系爭土地土地登記謄本、八十九年七月二十四日會勘紀錄、照片及被告八十
    九年八月三日八九府地三字第○八二六四七號處分書（以上均影本）等件為證，
    並為兩造所不爭，堪認為實，原告不服，循序提起本件行政訴訟，主張如事實欄
    所載。是本件所應審究者在於：原告在系爭土地堆置廢棄土之行為，是否應經許
    可？
（一）、按非都市土地使用管制規則第六條規定：「經編定為某種使用主土地，應依
        其容許使用之項目使用。但其他法律有禁止或限制使用之規定者，依其規定
        。各種使用地容許使用之項目如附表一：：」；依該條文附表一規定使用地
        類別五、農牧用地容許使用項目為：「(一)農作使用（包括牧草）。(二)農舍（
        工業區除外）。(三)農業設施（工業區除外）。(四)畜牧設施（工業區除外）。
        (五)養殖設施（工業區及特定農業區除外，但特定農業區內屬室內循環水養殖
        設施經縣（市）農業主管機關核准者不在此限）。(六)水源保護及水土保持設
        施。(七)採取土石（限於採取當地土石）。(八)林業使用。(九)休閒農業設施。(十)
        公用事業設施（限於點狀或線狀使用）。」（行為時非都市土地使用管制規
        則及附表附於訴願卷可參）該管制規則，係經區域計畫法第十五條所授權，
        為執行母法之細節性技術性事項加以規定，合乎立法意旨，且未逾越母法之
        限度，本院自得予以援用。依土地使用管制規則第六條規定之附表所列農牧
        用地容許使用之項目共十項，並無堆置廢棄土，則堆置廢棄土之行為，自非
        農牧用地容許使用之項目，原告於系爭土地為堆置廢棄土之行為，自係違反
        區域計畫法第十五條之管制而使用系爭土地。
（二）、另依被告據以執行之行政規章即非都市土地容許使用執行要點第四點規定：
        「使用各種使用地，屬容許使用範圍，且未涉及建築行為或變更地形地貌者
        ，除法令另有規定外，得免辦理容許使用手續。」故使用農牧用地，依上開
        規定除未涉及建築行為或變更地形地貌者，得免辦理容許使用手續外，應依
        其容許使用項目及該執行要點有關規定辦理容許使用手續。
（三）、原告固提出前台灣省政府農林廳八十二年六月二十三日八二農經字第四八二
        八四號函，主張本件土地為非都市特定農業區或一般農業區內低漥之農牧用
        地，填置廢棄土，將其整平作農作使用，並無需申辦容許使用，被告不應加
        以處罰云云，惟堆置廢棄土之行為係屬違反管制而使用土地，已如前述，原
        告所引函釋意旨，顯違反區域計畫法之立法意旨，本院自不受其拘而不予適
        用。況該函係台灣省政府農林廳對地政處之復函，係台灣省政府內部單之處
        理意見，應無對外效力可言，玆經前台灣省地政處同年七月二十日以八二地
        四字第四○四一○號函對外函復被告係以：「本案如係不適農作生產之低漥
        農地，以土地改良方式填土，增加土壤地力及農業生產，在不違背農業使用
        前提下，無須辦理容許使用」等文句（以上二函均附於訴願卷，原告所提訴
        願書所附證物），是以縱依前台灣省政府之意見，亦應以增加土壤地力及農
        業生產，在不違背農業使用前提下，始得堆置廢棄土。本件依八十九年七月
        二十日經原告簽認之現場會勘紀錄所載：非屬耕作土地所需之建築物（鋼筋
        、水泥、磚塊）等需清除，以利日後種植等語，另依會勘時現場採證之照片
        所示，系爭土地確在廢棄土內含有鋼筋、水泥塊、磚塊，並未種植任何農作
        ，已變更地形地貌，更無增加土壤地力之效，原告在系爭土地堆置廢棄土之
        行為，應經容許，原告未經容許在系爭土地堆置廢棄土，自屬違章，原告主
        張，自非足採。
三、從而，被告依首揭規定，處以罰鍰六萬元並應依指定改正事項及規定限期完成改
    正，並無不合。訴願決定遞予駁回，亦無違誤，均應予維持。本件原告之訴為無
    理由，應予駁回。
據上論結，本件原告之訴為無理由，爰依行政訴訟法第九十八條第三項前段，判決如
主文。
中　　華　　民　　國　　　九十一　　年　　　二　　　　月　　二十二　　　日
                               臺 北 高 等 行 政 法 院  第 五 庭
                                           審 判 長 法  官　張瓊文
                                                    法  官　黃清光
                                                    法  官　劉介中
右為正本係照原本作成。
如不服本判決，應於送達後二十日內，向本院提出上訴狀並表明上訴理由，如於本判
決宣示後送達前提起上訴者，應於判決送達後二十日內補提上訴理由書（須按他造人
數附繕本）。
中　　華　　民　　國　　　九十一　　年　　　二　　　　月　　二十二　　　日
　                                                  書記官  黃明和
